【裁判字號】    98,交抗,147
【裁判日期】    980403
【裁判案由】    聲明異議
【裁判全文】
臺灣高等法院高雄分院刑事裁定         98年度交抗字第147號
抗  告人即  交通部公路總局高雄區監理所
原處分機關
代  表  人  劉育麟
受處  分人  甲○○
上列抗告人因受處分人違反道路交通管理處罰條例案件聲明異議
，不服臺灣高雄地方法院中華民國98年2 月13日裁定（98年度交
聲字第184 號），提起抗告，本院裁定如下：
    主  文
抗告駁回。
    理  由
一、本件抗告意旨略以：按「一行為同時觸犯刑事法律及違反行
    政法上義務規定者，依刑事法律處罰之。但其行為應處以其
    他種類行政罰或得沒入之物而未經法院宣告沒收者，亦得裁
    處之。」行政罰法第26條第1 項固定有明文，惟緩起訴處分
    乃附條件之不起訴處分，屬不起訴處分之一種，此觀諸刑事
    訴訟法第256 、260 條規定自明；檢察官為緩起訴處分時，
    依刑事訴訟法第253 條之2 第1 項規定，對被告所為之指示
    及課予之負擔，係一種特殊的處遇措施，並非刑罰，是該行
    為，依行政罰法第26條第2 項規定，自得依違反行政法上義
    務規定裁處之。另有關「一行為同時觸犯刑事法律及違反行
    政法上義務規定，經檢察官依刑事訴訟法第253 條之為緩起
    訴處分後，行政機關得否就該違反行政法上義務再處以行政
    罰」之事項，法務部行政罰法諮詢小組第一次會議亦作成上
    開相同內容之結論。刑事訴訟法第253 條之2 第1 項第4 款
    「緩起訴」，其雖產生未經裁判即終局處理案件之實質效果
    ，惟仍非「有罪判決」，更遑論是否為「罰金」，道路交通
    管理處罰條例第35條8 項規定之「罰金」抵繳違規罰鍰之性
    質宜以刑法第33條所定刑名「罰金」為限，依刑事訴訟法第
    253 條之2 第1 項第4 款為「緩起訴」之情形既非刑法第33
    條所定刑名，應無其適用。本案異議人因違反刑事法律，經
    臺灣高雄地方法院檢察署以96年度偵字第21518 號為緩起訴
    處分，依上開法務部會議紀錄、相關法令及交通部95年7 月
    17日交路字第0950006986號函釋，緩起訴乃附條件的不起訴
    處分，亦即是不起訴的一種，自應有行政罰法第26條第2 項
    規定之適用。原審裁定認定為已依刑事法律處罰，而將原處
    分關於罰鍰新臺幣4 萬元部分撤銷，並為此部分不罰之諭知
    ，尚有未恰。爰依法提起本件抗告，請求撤銷原審裁定，另
    為適法裁定云云。
二、按一行為同時觸犯刑事法律及違反行政法上義務規定者，依
    刑事法律處罰之，但其行為應處以其他種類行政罰或得沒入
    之物而未經法院宣告沒收者，亦得裁處之；前項行為如經不
    起訴處分或為無罪、免訴、不受理、不付審理之裁判確定者
    ，得依違反行政法上義務規定裁處之，行政罰法第26條定有
    明文。本條文之規定，乃明定對於人民違反公法上義務之行
    為，除因處罰之性質與種類不同，必須採用不同方法而為併
    合處罰，以達行政目的所必要者外，不得重複處罰之原則，
    以落實大法官釋字第503 號解釋揭示之「一行為不得重複處
    罰」之現代民主法治國家之基本原則，此由本條文之立法理
    由記載：「一行為同時觸犯刑事法律及違反行政法上義務規
    定時，由於刑罰與行政罰同屬對不法行為之制裁，而刑罰之
    懲罰作用較強，故依刑事法律處罰，即足資警惕時，實無為
    一事二罰再處行政罰之必要。且刑事法律處罰，由法院依法
    定程序為之，較符合正當法律程序，應予優先適用。但罰鍰
    以外之沒入或其他種類行政罰，因兼具維護公共秩序之作用
    ，為達行政目的，行政機關仍得併與裁處」即明。
三、再按刑事訴訟法第253 條之1 所指之緩起訴處分，其中檢察
    官命被告為金錢給付部分，並得為民事強制執行名義，受處
    分人因上開緩起訴處分而剝奪其財產權，主觀上此一金錢給
    付義務亦具有強制性、懲罰性，雖不若易科罰金係以支付金
    錢作為自由刑之替代，惟經由緩起訴處分條件之履行使其免
    於遭檢察官發動起訴程序，仍具有替代刑罰之效果，廣義而
    言，應屬於「實質刑事法律處罰」，而有行政罰法第26條第
    1 項「一事不二罰」規定之適用。至於法務部95年5 月25日
    法律字第0950700393號函雖謂：行政罰法第26條第2 項所稱
    「不起訴處分」包括「緩起訴處分」在內等語，然而，「緩
    起訴」處分之最終雖使被告免於刑事訴追之效果，與「不起
    訴」處分之效果相同，惟刑事訴訟法第253 條之1 第1 項係
    91年2 月8 日增訂，行政罰法則於94年2 月5 日公布，制定
    在後之行政罰法第26條第2 項僅臚列「不起訴處分或無罪、
    免訴、不受理、不付審理之裁判確定者」，而未將「緩起訴
    處分」納入，應係立法者有意排除，而非法律漏洞，且緩起
    訴處分既非不能證明行為人之犯罪事實，且有支付一定金額
    之實質處罰，自與上開行政罰法第26條第2 項列舉之不起訴
    處分等情形迥然有別，是仍無從遽為比擬而為相同之處置。
    如若不然，則刑事被告經法院循審判程序判處罰金或得以易
    科罰金之拘役或有期徒刑，均得以援用行政法罰第26條第1
    項之規定，免於處以行政秩序罰之雙重不利益；至於藉由緩
    起訴處分而節省司法資源者，在基於實質懲罰目的而其財產
    權遭受剝奪之餘，卻仍需繳納一定金額之行政罰鍰，其結果
    勢必降低刑事被告接受緩起訴處分之意願，而反噬緩起訴處
    分替代繁複刑事審判程序之制度性機能。準此，行政罰法第
    26條第2 項既未將緩起訴處分列舉其中，本於「例外規定從
    嚴解釋」之法理及前揭說明，自不能將條文中「不起訴處分
    」之範圍，擴及於性質顯不相同之「緩起訴處分」。
四、末按於94年12月28日修正公布，並自95年7 月1 日施行之道
    路交通管理處罰條例第35條第8 項規定；「……前項（指有
    酒精濃度超過規定標準而駕駛車輛等情形）汽車駕駛人，經
    裁判確定處以罰金低於本條例第92條第3 項所訂最低罰鍰基
    準規定者，應依本條例裁決繳納不足最低罰鍰之部分。」參
    諸上開條文之規定，可認道路交通管理處罰條例第35條第8
    項，為行政罰法第26條第1 項之特別規定。
五、經查：
  (一)受處分人係於民國96年7 月7 日0 時58分許，駕駛車牌號碼
    N6-9206 號自小貨車，途經高雄縣彌陀鄉台17線鹽埕大路與
    文安路口時，因酒後駕車為警攔查，經測得呼氣酒精濃度為
    每公升0.71毫克等事實，經受處分人所坦承，且有高雄縣政
    府警察局高警交字第N00000000 號舉發違反道路交通管理事
    件通知單在卷可證，故前揭事實，自堪認定。
  (二)又受處分人為警查獲後，其酒後不能安全駕駛動力交通工具
    之行為，經臺灣高雄地方法院檢察署檢察官以96年度偵字第
    21518 號案件為緩起訴處分，緩起訴處分期間為1 年，並命
    受處分人應於緩起訴處分確定後，經該署通知之日起3 個月
    內，向公庫或該署指定之公益團體、地方自治團體支付新臺
    幣4 萬元。該緩起訴處分於96年9 月10日確定，並於同日起
    算緩起訴處分履行期間而於97年9 月9 日期滿未經撤銷而確
    定等情，有前揭緩起訴處分書、臺灣高等法院被告前案紀錄
    表等在卷可證，是上開事實亦堪認定。
  (三)本件受處分人違反道路交通管理處罰條例第35條第1 項之違
    規情節甚為明確。而本條所規定之裁處，除罰緩外，尚有吊
    扣駕駛執照12個月及施以道安講習等處分，前者係對於過去
    違反義務行為處罰之秩序罰，後者則為對於預防將來再犯危
    險之管制罰；而對違規者科處行政秩序罰，與刑事制裁所欲
    達到保護交通安全之目的相同，是則處以較重之刑事制裁已
    足，無重複處罰之必要，惟因受處分人呼氣酒精濃度達每公
    升0.71毫克，超過0.55毫克以上，而經抗告人裁罰4 萬9 千
    5 百元，有裁決書附卷可稽，則雖上開緩起訴處分所附加受
    處分人之金錢給付條件，亦屬行政罰法第26條第1 項所稱之
    「刑事處罰」，已如上述，但依道路交通管理處罰條例第35
    條第8 項規定，原處分機關就受處分人已繳納之新臺幣4 萬
    元以外之金額，則仍得加以裁罰，是則本諸首揭行政罰法第
    26條第1 項本文及說明，本件對於性質相同之金錢裁罰，已
    經檢察官處以具有實質刑事處罰性質之緩起訴處分而向公庫
    或該署指定之公益團體、地方自治團體支付新臺幣（下同）
    4 萬元，原處分機關僅得就同一違規事實再處以受處分人繳
    納不足最低罰鍰之部分，即9 千5 百元。原處分機關就此未
    予詳查，仍對受處分人科處罰鍰49,500元，其逾4 萬元之部
    分即有未恰。
  (四)至於原處分關於吊扣駕駛執照及施以道安講習等部分，則係
    預防將來再犯危險之管制罰，而有別於前揭針對已發生違規
    事實科處罰鍰之行政秩序罰，屬行政罰法第26條第1 項但書
    所稱之「其他種類行政罰」，已如上述。原處分機關仍得科
    處罰鍰以外之行政罰（即吊扣證照）。是原處分機關依道路
    交通管理處罰條例第35條第1 項第1 款規定，吊扣其駕駛執
    照12個月及施以道安講習等部分，自無不合。惟受處分人亦
    未就此部分聲明異議，附此敘明。
  (五)綜上所述，原處分機關依道路交通管理處罰條例第35條第1
    項第1 款規定，對受處分人上開酒後駕車之違規行為予以裁
    罰處鍰49,500元，其中4 萬元部分，即有未合。
六、惟本件抗告人依即原處分機關仍依道路交通管理處罰條例第
    1 項第1 款規定，裁決受處分人罰鍰49,500元，而未扣除受
    處分人已繳納之4 萬元，其逾此金額之部分，於法即有未合
    。原審裁定因而將抗告人所處罰鍰超過9 千5 百元即4 萬元
    部分予以撤銷，而就撤銷部分，另為受處分人不罰之諭知，
    於法並無不合，故抗告人之抗告為無理由，應予駁回。
七、至於原裁定關於「其餘異議駁回」部分（即抗告人裁處受處
    分人9 千5 百元部分），因抗告人及受處分人均未對此部分
    提起抗告，而業已確定，併此敘明。
八、據上論結，應依道路交通案件處理辦法第26條，刑事訴訟法
    第412 條，裁定如主文。
中    華    民    國    98    年    4     月    3     日
                  刑事第七庭    審判長法  官  莊飛宗
                                      法  官  孫啟強
                                      法  官  邱明弘
以上正本證明與原本無異。
本裁定不得再抗告。
中    華    民    國    98    年    4     月    3     日
                                      書記官  曾允志


司法院資訊處製作；財團法人民間司法改革基金會備份。
